【裁判字號】    93,重上更(二),144
【裁判日期】    950222
【裁判案由】    給付承攬報酬
【裁判全文】
臺灣高等法院民事判決             93年度重上更(二)字第144號
上  訴  人  承鴻營造股份有限公司
法定代理人  甲○○
訴訟代理人  劉陽明律師
            陳璧秋律師
            謝政達律師
被 上訴 人  台北縣政府
法定代理人  乙○○
訴訟代理人  洪貴參律師
複 代 理人  蕭擁溱律師
上列當事人間請求給付承攬報酬事件，上訴人對於中華民國89年
6月9日台灣板橋地方法院88年度重訴字第400號第一審判決提起
上訴，經最高法院第2次發回更審，經本院於95年2月8日言詞辯
論終結，判決如下：
    主      文
原判決廢棄。
被上訴人應給付上訴人新台幣壹仟柒佰陸拾伍萬陸仟肆佰肆拾元
，及自民國88年7月31日起，至清償日止，按週年利率5%計算之
利息。
第一、二審及發回前第三審訴訟費用由被上訴人負擔。
    事實及理由
一、被上訴人台北縣政府原法定代理人為林錫耀，嗣於本院審理
    中已變更為乙○○，業據其具狀承受訴訟，自無不合。又上
    訴人於起訴時原請求上訴人給付新台幣（下同）18,867
    ,557 元本息，嗣於本審減縮為17,656,440元本息（見本院
    卷二第83頁），依民事訴訟法第446條第1項但書、第255條
    第1項第3款之規定，應予准許。合先敘明。
二、上訴人主張：其向被上訴人承攬台北縣八里下罟子區域性垃
    圾衛生掩埋場第一期第二階段先期工程（含八里資源回收廠
    整地工程），於完成垃圾掩埋場EL113-EL100部分邊坡植生
    工程後，因豪雨造成邊坡滑動坍塌，被上訴人委任之監造人
    慧能工程顧問股份有限公司（下稱慧能公司）認此係屬地質
    上之鉅變，無法預知，應變更設計以加勁土方式施作，改以
    坡面2：1（Ｈ：Ｖ）處置，經被上訴人同意，上訴人已全部
    施作完畢並植生完成。詎被上訴人竟拒不給付該變更工程部
    分（即逾原整地線EL112─EL113部分）之工程款18,867,557
    元，經上訴人催告，亦置之不理。又依系爭工程合約書第5
    條約定，完工期限依實際需求分為單元驗收及總驗收，於單
    元驗收後，被上訴人得保留先行使用權，並開始計算保固期
    ，然上訴人於各單元完成驗收後，尚不得逕就該部分先行請
    求被上訴人給付未結之工程款，仍須待總驗收完畢後始得請
    求給付結算之款項，故以民國87年3月4日總驗收而言，系爭
    工程款之請求權並未罹於2年時效而消滅。爰依民法第505條
    後段規定及系爭工程契約第4條、第15條約定，以及本院更
    一審准予追加之民法第179條第1項、第227條之規定，為訴
    之選擇合併，請求擇一判命被上訴人給付18,867,557元，及
    自起訴狀繕本送達翌日起至清償日止按年息5%計算之利息。
    原審為上訴人全部敗訴之判決，上訴人不服，提起上訴，並
    於本審減縮聲明如上所述，求為廢棄原判決，並改判如其減
    縮聲明所示之判決。
三、被上訴人則以：（一）系爭工程並無變更設計，實係因上訴
    人超挖後依原設計圖面1.5：1有困難，改依近似坍塌坡度2
    ：1處置，純係為修復工作，辦理變更設計應由上訴人提報
    相關資料送交被上訴人核備，上訴人於工程進行中，自始均
    未提報，且被上訴人已於85年5月25日發函上訴人表明「本
    府仍不變更本工程合約總價金額」，上訴人對之無意見，豈
    可施工後再要求加價？（二）系爭工程款係上訴人逾越原設
    計整地線界超挖部分之費用，依約不予驗方計價，應由上訴
    人自理，況苟因坍方區域地質之因素，上訴人亦應於施工前
    、後為相當之保護措施，方屬正辦。且依系爭工程合約之約
    定，上訴人如實際開挖，超過設計圖示或甲方工程師指示之
    開挖線，或因開炸或其他操作而發生鬆動，其超挖部份，除
    不予驗方計價外，並須以被上訴人工程師指定之材料與方法
    ，回填夯實，費用由上訴人自理，上訴人亦不得再行要求加
    價；（三）況本件工程已向富邦產物保險股份公司（下稱富
    邦公司）投保營造綜合保險在案，若為天災事故，上訴人應
    依規定申辦理賠，不得要求被上訴人增加給付；（四）縱認
    被上訴人應給付該工程款，系爭工程已於86年5月9日驗收完
    成，上訴人遲至88年6 月11日始起訴請求給付工程款，已逾
    2年之時效期間，被上訴人得拒絕給付；（五）本件係上訴
    人為履行其承攬契約義務所作，被上訴人如因其工作受有利
    益，亦已支付為其對價之工程款，並非不當得利，且本件契
    約成立後，亦無情事變更之問題；（六）又鑑定機關係依竣
    工圖作為計算上訴人實際施作數量之依據，然整地線外之數
    量未經確認，且本件上訴人予以修復部分，並非面寬75公尺
    全部修復，僅坍塌區修復，鑑定機關計算之結果，顯然錯誤
    ；（七）退步言之，縱認被上訴人應給付整地線外之工程費
    ，依前審行政院公共工程委員會之建議，費用充其量亦未達
    692470元等語，資為抗辯。並於本院聲明駁回上訴人之上訴
    ，如為不利之判決，請准提供擔保，免為假執行。
四、兩造不爭執之事實：
    上訴人主張兩造間訂有系爭工程合約，約定由上訴人完成台
    北縣八里下罟子區域性垃圾衛生掩埋場第一期第二階段先期
    工程（含八里資源回收廠整地工程），慧能公司係被上訴人
    之監造公司，上訴人於完成垃圾掩埋場EL113-EL100部分土
    方工程後，因連日豪雨造成邊坡滑動坍塌，無法復原，嗣以
    坡面2: 1(H: V)處置（原為1.5: 1）；完成後整地線延至EL
    113。依系爭工程合約之約定，付款方式係上訴人按期以估
    驗表申請估驗計價，經被上訴人核實後（即驗收）給付，其
    中土方工程部分，於86年3月21日完成正驗，同年5月9日完
    成複驗，於86年3月21日正驗記錄記載「植生俟滲出水處理
    正驗再行抽驗」等語，而改以坡面2: 1(H: V)處置，整地線
    內所增加之工程費用4,561,924元，業經被上訴人撥付等情
    ，業據上訴人提出工程合約書、慧能公司85年5月8日85Ａ2
    字第307號函、完工結算書、會議紀錄及驗收紀錄等文件為
    證 (見原審外放原證一至原證四)，並為被上訴人所不爭執
    ，堪信上訴人此部分之主張為真正。
五、上訴人主張被上訴人應再給付逾原整地線（EL112─EL113）
    外之工程款17,656,440元，惟此為被上訴人所否認，並以前
    揭情詞置辯。經查：
(一)上訴人於85年3月間即已完成垃圾掩埋場EL110至EL111間之
    植生帶削坡工程，嗣因豪大雨而坍塌，為兩造所不爭執，監
    造人慧能公司以「．．．二、經本公司委請專家實地會勘並
    分析後，證實該地區屬鬆軟表層含有機質，且夾有一層黏土
    ，因此容易蓄存地下水，而形成滑動面，且植生帶難以存活
    。三、經該專家建議，擬於此二區以加勁土處置以穩定坡面
    ．．．」為由，向被上訴人建議系爭坍塌之植生帶削坡工程
    局部變更為加勁土，並列載所需之工程費用，有該公司85年
    5月8日八五Ａ２字第０３０７號函在卷可憑 (見原審外放原
    證二)。雖被上訴人於85年5月25日以八五北府環場字第一五
    五○二八號函覆慧能公司載明：「．．．本案若經貴公司邀
    請專業土壤專家實地會勘並分析後，證實原設計不當，確實
    需要辦理變更設計者 (植生帶施作變更以加勁土方式施作)
    ，此變更設計所報需增加經費約三百九十萬九千七百二十三
    元，請責成承包商逕向投保公司 (富邦產物保險公司)索賠
    支應，本府仍不變更本工程合約總價金額．．．」等語 (見
    原審卷被證十三)，惟證人即慧能公司之職員王陽岑於原審
    證稱：「我是慧能公司的人員，後來改成一比二，當時沒有
    提到整地線的問題，原始施作是在整地線內，坍塌部分包含
    整地線內和整地線外，改比例後，實際施作勢必會超過整地
    線，增加的費用依合約規定須甲方 (即被上訴人)認可之後
    才可以．．．，當天決定改一比二施作時，有三方人員 (即
    上訴人、被上訴人及慧能公司)出席，施作範圍係災害坍塌
    的範圍，費用仍依合約．．．」等語 (見原審卷第一四八頁
    )。另證人即上訴人派駐現場之工地主任彭志平亦於原審證
    稱：「後來決議改為一比二，我們才做，是實做實算」等語
    (見原審卷第九五頁)。而被上訴人對於上訴人依慧能公司之
    建議，就系爭邊坡部分以加勁土方式施作，改以坡面二：一
    （Ｈ：Ｖ）處置，亦無反對表示，參之被上訴人提出之剖面
    圖，其開挖勢將超過原設計整地線（見第一審卷二九頁），
    自不能謂該逾原設計整地線部分之工程係上訴人自行超挖。
    再者，被上訴人自行製作之竣工圖均將整地線外繪製在內（
    見本院更一卷五一至五五頁），以計算其施工範圍，並因此
    給付上訴人整地線內之變更設計工程款0000000元，亦為被
    上訴人所不爭執，則此慧能公司建議之變更設計工程，苟非
    出於被上訴人之同意，被上訴人又何願意給付整地線內之變
    更設計工程款？
(二)本件逾原整地線（EL112─EL113）外之工程，其性質究屬「
    修護工程」或「變更設計」工程？經本院前審送請行政院公
    共工程委員會鑑定，該會九十二年十二月二十九日工程術字
    第０九二００五二八二二０號函所檢送之工程技術鑑定委員
    會鑑定書１、鑑定意見一、（一）項載明：「原設計坡面既
    然係於完工後，因連續豪雨造成坍塌，其整修自應屬於『修
    復工程』。原設計坡面以外之工程應屬『變更設計』」，有
    鑑定書可證（見本院更一卷第一九○頁）。故該原整地線（
    EL11 2─EL113）外之工程應屬變更設計工程無誤。上開行
    政院公共工程委員會鑑定意見更載明：「雖然顧問公司未向
    甲方（即被上訴人）陳報正式方案，惟甲方、乙方（即上訴
    人）及顧問公司已於第三十六次工作會議起，就已同意坡面
    依二：一（Ｈ：Ｖ）施作；該方案顧問公司雖未正式向甲方
    提報，惟工作會議甲方既然有派員出席，且作成會議紀錄，
    故應認定甲方已同意依此原則施作，雖更改坡面後超出原整
    地界線，基於工程整體性的考量，甲方所謂原整地線外額外
    數量不予承認，原整地線以內以實作數量結算之說法，並不
    適宜」等情（見同上揭卷第一九一頁）。綜上，被上訴人對
    於上訴人於原整地線外施工部分，縱無明示，亦有默示變更
    設計之合意。
(三)本件投標須知補充說明第八點規定：「投標廠商應於投標前
    逕於工程顧問公司借閱本公司工程基地範圍內之地質調查報
    告，詳細研判地質情形」，係僅要求投標者依既有之地質調
    查報告詳細研判，並非課以投標者自行為地質調查之義務。
    本件係被上訴人委託慧能公司於施工前作地質鑽探調查、設
    計及監造系爭工程，上訴人依據慧能公司之設計及指示而施
    工，此由系爭工程合約第七條所載：「乙方（即上訴人）應
    依據設計圖樣及施工規範與說明書負責施工，……並遵照甲
    方（即被上訴人）監督工程司之解釋辦理…」可稽。而查慧
    能公司於地質鑽探期間遭遇附近居民抗爭，地質調查未臻翔
    實，乃至遇大雨即坍塌，此有慧能公司致被上訴人之函文所
    載：「…二、經本公司委請專業土壤專家實地會勘並分析後
    ，證實該地區屬鬆軟表層含有機質，且夾有一層黏土，因此
    容易蓄存地下水，而形成滑動面，且植生帶難以存活。……
    四、經查該區域於地質鑽探期間曾遭遇居民抗爭，無法詳細
    調查，…」，及被上訴人致慧能公司之回函所載：「…四、
    請另來函說明，為何該區域於地質鑽探期間遭遇居民抗爭無
    法詳細調查原屬地質資料貴公司即依不實資料逕行設計工作
    ，致今衍生相關變更設計及增加工程費等問題。本府將據來
    函所述理由，視情節輕重追究貴公司設計不當之責。」等可
    證（以上見本院更一審外放上證1、3）。故因慧能公司未作
    好地質調查及設計失當所致工程款增加，並不能歸責於上訴
    人，而因此認其不得請求於原整地線外施工之工程款。
(四)系爭契約第十五條約定：「甲方（即被上訴人）對工程有隨
    時變更計劃及增減工程數量之權，乙方（即上訴人）不得異
    議，對於增減數量，雙方參照本合約所訂單價計算增減之。
    惟如有新增工程項目時，得由雙方協議合理單價。」系爭邊
    坡部分係經被上訴人同意變更設計以加勁土方式施作，改以
    坡面二：一（Ｈ：Ｖ）處置，而上訴人依變更後之設計施工
    ，其開挖勢將超過原設計整地線，則上訴人依系爭契約第四
    條（付款辦法）及第十五條約定，主張參照系爭合約所訂單
    價計算逾原設計整地線外之實作工程數量之工程款，應屬正
    當。
(五)被上訴人固抗辯本件工程已向富邦公司投保營造綜合保險在
    案，若為天災事故，上訴人應依規定申辦理賠，不得要求被
    上訴人增加給付工程款云云。惟系爭工程雖有向富邦公司投
    保營造綜合保險，惟依其11Ａ道路（邊坡）工程特約條款：
    「茲特約定：本公司對下列各項費用不負賠償之責：一、因
    發生土崩意外事故，為清除殘餘物所需超出原設計開挖費之
    任何費用」、第二章不保事項第8條第2款：「本保險單第一
    條之承保範圍不包括下列各項：…（二）因工程規畫、設計
    或施工規範之錯誤或遺漏所致之毀損或滅失」，因此上開慧
    能公司設計不當而增加之工程款，應不在承保範圍內。且本
    件上訴人係請求變更設計逾原整地線外增加之工程款，並非
    請求意外事故所生之損害，被上訴人之上開抗辯自不足採。
(六)被上訴人又抗辯上訴人依約請求給付工程款已罹於二年時效
    消滅云云。惟查，系爭契約第四條付款辦法(五)約定：「全部
    工程完成時，乙方應負責請領使用執照並經甲方正式驗收後
    ，乙方應出具保固切結及保不漏切結書，並繳存工程總價百
    分之一加上本工程機電儀工程總價之百分之五作為保固保證
    金後，其尾款結清之」等語，則系爭工程係至87年3月4日始
    全部驗收完成（見原審卷六五頁驗收紀錄、原審卷三六頁保
    固切結書），則上訴人主張：伊須待總驗收完畢後始得請求
    給付結算之工程款，請求權消滅時效期間應自87年3月4日起
    算，伊於88年6月11日起訴請求，尚未罹於二年時效等語，
    應屬可採。被上訴人之時效抗辯自無足採信。
(七)本件上訴人逾原設計整地線外之實作工程數量，經本審送請
    台灣省土木技師公會鑑定結果為：普通挖方（含滲出水處理
    廠）33,531立方米、軟岩挖方（含滲出水處理廠）32,973立
    方米、填方（含滲出水處理廠）1,763立方米、棄方（含滲
    出水處理廠）64,741立方米、植生帶植生16,743立方米（見
    外放鑑定報告第六頁），該鑑定結果係由台灣省土木技師公
    會指派土木技師朱紹鎔、陳永國負責，並二次會同兩造人員
    勘驗現場，及依據被上訴人提供之竣工圖為鑑定，鑑定報告
    說明詳細、採證確實，鑑定過程亦謹慎比對上訴人主張之實
    作數量有關數據資料，而作部分之修正，其鑑定客觀公正，
    鑑定結果應屬可採。被上訴人稱鑑定機關計算之結果，顯然
    錯誤云云，並未舉證以實其說，自不足採信，而應以其鑑定
    結果為準。參照系爭合約每立方米各工程單價依序分別為12
    8元、30元、131元、95元，上開鑑定結果之實作工程數量計
    為1,590,585元，再加計勞工安全衛生管理費0.4％為63,684
    元（元以下不計，下同）、工地環保費用0.5％為79,605元
    、稅捐利潤什費10％為1,592,104元，總計17,656,440元。
六、綜上所述，上訴人依系爭契約第四條及第十五條約定，請求
    被上訴人給付17,656,440元，及自起訴狀繕本送達翌日即88
    年7月31日起至清償日止，按年息5%計算之利息，為有理由
    ，應予准許。原審為上訴人敗訴判決，尚有未洽。上訴意旨
    指摘原判決不當，求予廢棄改判，為有理由，應由本院將原
    判決廢棄改判如主文所示。
七、本件事證已臻明確，兩造其餘攻擊防禦方法核不影響判決結
    果，茲不予一一論列；因上訴人依系爭合約第4條、第15條
    約定請求本院已判決其勝訴如上，其訴之目的已達，其另主
    張依民法第505條後段規定及同法第179條第1項、第227條規
    定為同一聲明之請求，即無加以審酌之必要；又上訴人於本
    院並未聲請宣告假執行，被上訴人聲請宣告免假執行，即無
    必要。均併予敘明。
八、結論：本件上訴為有理由，爰依法判決如主文。
中    華    民    國    95    年     2    月    22    日
                  民事第十二庭審判長法  官  張宗權
                                    法  官  蕭艿菁
                                    法  官  陳忠行
正本係照原本作成。
如不服本判決，應於收受送達後20日內向本院提出上訴書狀，其
未表明上訴理由者，應於提出上訴後20日內向本院補提理由書狀
（均須按他造當事人之人數附繕本）上訴時應提出委任律師或具
有律師資格之人之委任狀；委任有律師資格者，另應附具律師資
格證書及釋明委任人與受任人有民事訴訟法第466條之一第一項
但書或第二項（詳附註）所定關係之釋明文書影本。
中    華    民    國    95    年     2    月    23    日
                                    書記官  明祖星
附註：
民事訴訟法第四百六十六條之一（第一項、第二項）：
對於第二審判決上訴，上訴人應委任律師為訴訟代理人。但上訴
人或其他法定代理人具有律師資格者，不在此限。
上訴人之配偶、三親等內之血親、二親等內之姻親，或上訴人為
法人、中央或地方機關時，其所屬專任人員具有律師資格並經法
院認為適當者，亦得為第三審訴訟代理人。


司法院資訊處製作；財團法人民間司法改革基金會備份。
